最高法院刑事裁定　　　　　　　　　　　　　　　　八十八年度台抗字第三五七號
　　抗告人　甲○○
右抗告人因貪污案件，不服台灣高等法院高雄分院中華民國八十八年五月三十一日駁
回聲請再審之裁定（八十八年度聲再字第九四號），提起抗告，本院裁定如左：
    主  文
原裁定撤銷，應由台灣高等法院高雄分院更為裁定。
    理  由
本件原裁定以聲請再審意旨略以：台灣高等法院高雄分院八十六年度上更(一)字第三三
四號有罪之確定判決，係以吉原報關行賴義忠、沈濟裕及普高工業股份有限公司（下
稱普高公司）負責人林仁維等證人，在調查站證述抗告人即受判決人甲○○於民國八
十三年四月二十三日下午三時至五時前，向賴義忠、沈濟裕索賄，並收受沈濟裕交付
之新台幣四千元為證據，認定抗告人有本案之犯罪事實，而判處抗告人罪刑確定在案
，惟查，八十三年四月二十三日係星期六，當日下午全國公務員不上班，且本案之出
口報單，其左下角載有「逾時投單」，依高雄關稅局出口作業規定，必需在上午將出
口報單簽放完畢，收單人員李明華職名章內載明ＡＭ即早上案件，抗告人當日之驗貨
記錄上，亦載明ＡＭ（即早上）完成查驗手續，高雄關稅局編審黃鉅昌於八十六年三
月二十七日出具證明書，證明八十三年四月二十三日上午普高公司之八只貨櫃已查驗
完畢；以上證據，於判決前已存在，從形式上觀察，足以動搖確定判決所認定「該批
貨物於當日下午三時至五時間，經抗告人索賄、受賄後再查驗通關放行」之事實，因
依發見確實之新證據，聲請再審等情。但查星期六下午，全國公務員不上班，係屬原
則，並非星期六下午絕不上班。依財政部關稅總局訂頒之貨物通關自動代報關手冊所
載，海運出口貨物報關及放行時限，數單後「依收單序儘速處理」，「如辦公時間內
無法處理完畢，海關應主動加班」，是海關（即關稅局）於驗貨放行時，如有需要應
主動加班，並非星期六下午均不上班，抗告人於八十三年四月二十三日上午檢驗普高
公司之出口貨櫃，依其驗貨紀錄，固載明驗貨之起訖時間為八十三年四月二十三日上
午，高雄關稅局編審員黃鉅昌亦出具證明書證實，但抗告人驗貨之後，尚需將驗貨結
果之文件，送交他承辦人審核放行，抗告人在將文件送交審核放行之前，非不可能向
賴義忠、沈濟裕索賄，然後再將文件送交審核放行。依抗告人提出之出口報單影本顯
示，本件貨物放行之承辦人張立明、所蓋之放行日期為八十三年四月二十三日，未註
明上午或下午，無法證明非於當日下午審核放行，是亦不能證明聲請人未於當日下午
向賴、沈、二人索賄。因認抗告人所主張之新證據，尚非確定足認抗告人應受無罪、
免訴、免刑或輕於原判決所認罪名之判決，其聲請再審，難認為有理由，應予駁回云
云。
惟查有罪判決確定後，受判決人如係依刑事訴訟法第四百二十條第一項第六款規定提
起再審者，固以發現確實之新證據，足證受有罪判決之人應受無罪、免訴、免刑或輕
於原判決所犯罪名之判決為限，但所謂新證據，係指就新證據之本身形式上觀察，無
顯然之瑕疵，毋須經過調查程序顯然可認為足以動搖原確定之判決而言，至於證據究
竟是否確實，能否准為再審開始之裁定，仍應予以相當之調查，而其實質之證據力如
何，能否為受判決人有利之判決，則有待於再審開始後之調查判斷，此徵諸同法第四
百三十六條法院於開始再審之裁定確定後，應依其審級之通常程序而為審判之規定，
亦可瞭然無疑，否則縱有新證據之提出，亦絕無開始再審之機會，而再審一經開始，
受判決人必可受有利之判決，尤與再審程序係為救濟事實錯誤之旨，大相背謬（本院
三十二年抗字第一一三號判例參照）。本件抗告人甲○○聲請再審提出其「發現確實
之新證據」，即附於刑事再審聲請狀內之聲證三號、聲證四號、聲證五號、聲證六號
，主張民國八十三年四月二十三日為星期六（聲證三號），當日下午全國行政機關公
務員不上班，又依財政部高雄關稅局出業規定彙編第十五頁及第六十頁第三點（聲證
四號）規定，「逾時投單」必須在上午將出口報單簽放完畢。編號 BC\83\5358\1590
出口報單（原聲證五號）內左下角所載「逾時投單」，且收單人員李明華君職名章內
載明AM即早上案件，又上列報單背面（原聲證六號），抗告人當日（即4.）之驗
貨紀錄上也載明AM（即早上）完成查驗手續。又依財政部高雄關稅局編審黃鉅昌（原
任驗貨一股股長）八十八年三月二十七日出具之證明書（原聲證七號）證明八十三年
四月二十三日上午普高公司該批八只貨櫃已經查驗完畢，上開證明書係依據編號BC\8
3\5358\1590 號出口報關（原聲證五號、六號）及財政部高雄關稅局出口作業規定彙
編（八十二年元月版）（原聲證四號）作成，上述之新證據，足以證明普高公司之該
批八只貨櫃在八十三年四月二十三日上午以前已查驗並通關放行，足以推翻原確定判
決所認定該批貨物於當日下午三時至五時間經抗告人索賄、受賄後再查驗、通關放行
之事實，從形式上觀察即足以動搖原確定判決所認定之事實為錯誤等情，原裁定雖以
抗告人所提之出口報單影本顯示本件貨物放行之承辦人張立明，所蓋之放行日期為八
十三年四月二十三日未註明上午或下午，無法證明非於當日下午審核放行，不能證明
抗告人未於當日下午向賴義忠、沈濟裕索賄，不足以動搖原確定判決，但抗告人於再
審聲請狀內，不僅主張抗告人對於普高公司之八只貨櫃於八十三年四月二十三日上午
以前已查驗完畢，且主張八十三年四月二十三日當日為週六抗告人下午不上班，且依
財政部高雄關稅局出口彙編之規定（聲證四號）及本件普高公司之出口報單上所載「
逾時投單」、及抗告人之驗貨記錄，已明確記載本件之出口報單已在當日上午完成，
並通關放行，驗貨在先，通關放行在後，又依財政部高雄關稅局受理出口報單之返關
程序，依序分為「收單建檔」→「分類估價」→「查驗貨物」→「簽收、打印」→「
補檔、銷艙」等五步驟，通關流程中各作業點，均由不同單位不同經辦人辦理，有該
局八十四年十一月二十三日高普前字第二七七一號函（聲證八號）可稽，且普高公
司之出貨物查驗時，吉原報關行現場驗貨員沈濟裕亦在場，如屬實在，抗告人主張其
於八十三年四月二十三日當日上午既已查驗完畢，如何能於當日下午三時，再以電話
向普高公司之林仁維查詢貨櫃之出口報單貨物順序與裝箱單貨物順序不符，無法查驗
等語意圖刁難云云，進而受賄等情（見原確定判決事實及理由二之５），從形式上觀
察即非全然無據，顯然足以動搖原確定之判決，原裁定未詳為斟酌率而裁定駁回再審
之聲請，自有未合，抗告意旨指摘原裁定不當，非無理由，應將原裁定撤銷，由原審
法院更為裁定。
據上論結，應依刑事訴訟法第四百十三條前段，裁定如主文。
中      華      民      國    八十八    年      十      月      七      日
                              最高法院刑事第十庭
                                  審判長法官  莊  登  照
                                        法官  洪  明  輝
                                        法官  蔡  清  遊
                                        法官  黃  一  鑫
                                        法官  林  秀  夫
      右正本證明與原本無異
                                              書  記  官
中      華      民      國    八十八    年      十      月     十四     日
